臺灣高等法院臺南分院民事判決
111年度上字第36號
上  訴  人  邱寳玉即黃芳仁之繼承人
            黃永熏即黃芳仁之繼承人
            黃子侑即黃芳仁之繼承人
            黃敏華即黃芳仁之繼承人
共      同
訴訟代理人  洪梅芬律師
            涂欣成律師
            李政儒律師
            王紹雲律師
被上訴人    黃芳義  
訴訟代理人  陳豐裕律師
複代理人    蘇佰陞律師
上列當事人間請求清償借款事件，上訴人對於中華民國110年12
月3日臺灣臺南地方法院第一審判決（110年度訴字第258號），
提起上訴，被上訴人於本院減縮起訴聲明，本院於111年11月24
日言詞辯論終結，判決如下：
    主  文
上訴駁回。
第二審訴訟費用由上訴人負擔。
原判決主文第一項所命給付部分，應減縮為「上訴人應在繼承黃
芳仁遺產範圍內連帶給付被上訴人新臺幣355萬元，及自民國109
年12月30日起至清償日止，按週年利率百分之4.945計算之利息
」。
    事實及理由
壹、程序部分：
    按第二審訴之變更或追加，非經他造同意不得為之，但擴張
    或減縮應受判決事項之聲明者，不在此限，民事訴訟法第44
    6條第1項、第255條第1項第3款定有明文。經查：本件被上
    訴人原起訴聲明為：上訴人應連帶給付被上訴人新臺幣（下
    同）355萬元，及自民國（下同）98年8月11日起至清償日止
    按週年利率百分之4.945計算之利息，嗣在本院審理中減縮
    起訴聲明為：上訴人應在繼承黃芳仁遺產範圍內連帶給付被
    上訴人355萬元，及自支付命令送達最後被告之翌日即109年
    12月30日起至清償日止，按週年利率百分之4.945計算之利
    息（見本院卷第242頁）。核其所為，應屬減縮應受判決事
    項之聲明，依上開規定，應予准許，合先敘明。
貳、實體部分：
一、被上訴人主張：緣被繼承人黃芳仁於88年7月22日邀被上訴
    人擔任連帶保證人，並提供被上訴人所有坐落臺南市○○區○○
    段000○000○000地號土地（下稱系爭土地）作為擔保設定抵
    押，向臺南市○○區農會（下稱○○農會）借款480萬元，並於9
    6年7月26日借新還舊借款388萬元（下稱系爭借款）。嗣因
    黃芳仁未按時繳納本息，經○○農會通知，被上訴人遂代為清
    償剩餘本金355萬元；黃芳仁已於106年9月6日死亡，上訴人
    等為其繼承人，依法應於繼承範圍內承受黃芳仁財產上之一
    切義務，並就黃芳仁之債務負連帶清償責任，爰依民法第74
    9條規定請求上訴人連帶給付355萬元本息（原審判命上訴人
    應連帶給付被上訴人355萬元，及自98年8月11日起至清償日
    止，按週年利率百分之4.945計算之利息，被上訴人於本院
    審理中減縮起訴聲明為：上訴人應在繼承黃芳仁遺產範圍內
    連帶給付被上訴人355萬元，及自109年12月30日起至清償日
    止，按週年利率百分之4.945計算之利息）。並答辯聲明：
    上訴駁回。
二、上訴人則以：系爭借款是因被上訴人經營仁鴻交通器材公司
    （下稱仁鴻公司）、冠閎貿易公司（下稱冠閎公司）不善，
    對外負債累累，其本身信用無法向銀行貸款，遂拜託具農會
    會員身分之黃芳仁於86年間出面借款480萬元，由實際需要
    資金之被上訴人提供其名下土地供擔保並擔任連帶保證人，
    是系爭借款之真正借款人為被上訴人，其清償自身借款，自
    不得再向上訴人請求；縱認系爭借款之實際借款人並非被上
    訴人，亦應由訴外人森詮實業有限公司（下稱森詮公司）負
    責清償，此係黃芳仁、被上訴人及森詮公司達成協議，由被
    上訴人提供其名下土地作為擔保，黃芳仁出名借款，森詮公
    司負責還款，依渠等間之契約，被上訴人代償系爭款項後應
    向森詮公司請求返還，而非上訴人等語，資為抗辯。並上訴
    聲明：㈠原判決廢棄。㈡被上訴人在第一審之訴駁回。
三、兩造不爭執事項為：
  ㈠被上訴人與訴外人黃芳仁、黃玉枝間為兄弟姊妹之關係。
  ㈡訴外人森詮公司為兩造親屬間於82年6月17日所成立之家族企
    業；自84年至102年間係由訴外人黃玉枝、黃芳仁、黃佳雄
    及被上訴人共同經營，並由黃玉枝擔任法定代理人兼任董事
    長、黃芳仁擔任監察人、被上訴人擔任董事（原證10）；迄
    至107年8月27日起，則由被上訴人擔任法定代理人。
  ㈢黃芳仁於80年3月16日設立芳展公司，然芳展公司已於98年7
    月17日解散。
  ㈣被上訴人於70年2月27日設立仁鴻公司，然仁鴻公司已於95年
    12月5日辦理歇業。被上訴人另經營冠閎公司，惟冠閎公司
    亦於91年7月30日遭經濟部廢止設立。
  ㈤黃芳仁於○○農會申設之帳戶（00000000000000）曾向○○農會
    借款共計2,000萬元，借款日期及金額分別如下：
　　⒈借款人黃芳仁、連帶保證人被上訴人，於88年7月22日向○○
      農會借款1,040萬元、480萬元（合計1,520萬元），雙方
      簽訂如甲證9之借據，並由○○農會於同日分別放款1,040萬
      元、480萬元至黃芳仁所有○○農會上開帳戶。
    ⒉黃芳仁上開○○農會帳戶，於88年10月28日向○○農會借款480
      萬元，並於同日放款480萬元。
  ㈥黃芳仁向○○農會借款2,000萬元後，森詮公司曾取得其中1,52
    0萬元之款項，兩造不爭執。
  ㈦黃芳仁於96年7月26日將上開480萬元借款以借新還舊之方式
    ，重新向○○農會借款388萬元，由被上訴人提供其名下坐落
    臺南市○○區○○段000、000、000地號土地設定抵押權供擔保
    ，並擔任連帶保證人，約定借款期間為96年7月23日至98年7
    月23日止、利息為年利率4.945%（○○農會公告基準利率3.32
    5%加1.62%）。嗣○○農會於同日放款388萬元至黃芳仁於○○農
    會申設之帳戶（0000000000000）。
  ㈧被上訴人於97年11月6日接獲○○農會97年11月5日○農信字第40
    2號繳款催告書，載明：「台端前保證黃芳仁向本會借款366
    萬，已於97年7月23日逾期，雖迭經催討，迄未蒙償還。查
    台端于借款人借款時簽具借據載明如借款人不履行債務時，
    保證願負連帶償還責任，立即代為清償」等語；嗣○○農會就
    上開366萬元向原審聲請核發支付命令，經原審於97年11月1
    1日核發97年度司促字第40163號支付命令確定在案。
  ㈨被上訴人就系爭借款，於98年8月11日代黃芳仁清償355萬元
    ，並由○○農會核發如甲證2之代償證明書。
  ㈩黃芳仁於106年9月6日死亡，上訴人邱寳玉、黃永熏、黃子侑
    、黃敏華為其繼承人。
  ○○農會106年9月6日函文記載：「本筆借款（00-00-000000-0
    00）業於98年8月11日全部清償，本金355萬元由黃芳義（00
    00-00-0000000）帳戶清償；利息16,581元由黃芳仁（0000-
    00-0000000）帳戶繳息」等語。
  被上訴人於本院107年度上字第146號請求履行契約事件（下
    稱另案）中稱：「上訴人（即本件上訴人）主張系爭股份分
    割協議書中1,400萬元係其於80幾年間向○○農會貸款1,520萬
    元（1,040萬元+480萬元）交予森詮公司使用而來，然1,520
    萬元中之480萬元已於98年間由被上訴人（即本件被上訴人
    ）黃芳義清償剩餘本金355萬元，而全部清償完畢...」等語
    。
  森詮公司之臺南中小企銀存摺記載：「94年11月12日支出利
    息121,000元」；訴外人陳雅玲製作之森詮公司95年每月應
    付貨款表記載：「○○農會（抵夜市地/還利息）、黃芳仁（
    電話轉帳）、000-0000-00-0000000帳號、1月至4月支付利
    息120,850元」；黃玉枝書寫之森詮公司95年每月應付貨款
    手稿記載：「○○農會、000-0000-00-0000000帳號、金額120
    ,850元」等語。
四、兩造爭執事項：
  ㈠被上訴人是否為系爭借款之實際借款人？
  ㈡被上訴人、黃芳仁、森詮公司是否約定由森詮公司清償系爭
    借款？
  ㈢被上訴人依民法第749條，請求上訴人於繼承黃芳仁遺產範圍
    內連帶給付355萬元本息，是否有理由？
五、得心證之理由：
  ㈠按保證人向債權人為清償後，於其清償之限度內，承受債權
    人對於主債務人之債權，民法第749條本文定有明文。次按
    當事人主張有利於己之事實者，就其事實有舉證之責任。但
    法律別有規定，或依其情形顯失公平者，不在此限，民事訴
    訟法第277條定有明文。
　㈡本件被上訴人主張黃芳仁為系爭借款之債務人，其為連帶保
    證人，代為清償後向黃芳仁之繼承人即上訴人等求償，業據
    其提出系爭借款之借據、代償證明書為證（附於原審司促卷
    甲證1、2），堪予認定。上訴人等既否認黃芳仁為實際借款
    人，並主張被上訴人為實際借款人，或黃芳仁、被上訴人與
    森詮公司有約定，系爭借款債務由森詮公司負責清償之事實
    ，此為有利於上訴人之事實，自應由上訴人等負舉證之責。
　㈢上訴人主張系爭借款實際借款人為被上訴人部分：
    ⒈上訴人主張被上訴人經營仁鴻公司、冠閎公司不善，對外
      負債累累，因其本身信用無法向銀行貸款，始委請具農會
      會員身分之黃芳仁出面借款480萬元，被上訴人為實際借
      款人等語，並提出仁鴻公司之會計分類明帳列印資料（見
      原審卷二第59頁）為證。然上訴人所提上開資料，為仁鴻
      公司於82年間之會計明細資料，核與系爭借款最初係於88
      年間借款，相距多年，難謂系爭借款係被上訴人為解決負
      債而借，上訴人上開主張，難認有據。
　  ⒉上訴人主張系爭借款是被上訴人為清償積欠訴外人林正義
      、張德祿債務而借貸等語，並提出訴外人黃玉枝之子王建
      博與上訴人黃永熏通訊軟體對話截圖及森詮公司之記帳簿
      資料為證（附在原審卷一第77頁、卷二第61頁）。然上開
      通訊軟體對話截圖內容，並未說明是何筆款項，已難認與
      系爭借款有關；再就其內容觀之，黃玉枝對於黃芳仁與被
      上訴人間之借貸因未經手，對於細節、時間亦不清楚；且
      王建博轉述黃玉枝之陳述，亦是黃玉枝聽聞黃芳仁所說，
      亦未說明時間及金額，尚不足認與系爭借款有關。且依上
      開記帳簿所載，係於85年10月間向林正義借款200萬元，
      而於86年10月16日返還林正義200萬元，於同年月18日返
      還張德祿50萬元，惟系爭借款係於88年10月28日始借貸放
      款，上開款項亦與系爭借款之金額不符，難認系爭款項確
      為被上訴人為清償債務而委請黃芳仁代為借貸。
　  ⒊上訴人另辯以本件若確為被上訴人代為清償，為何黃芳仁
      在世時，被上訴人未請求返還，而於清償10多年後始為請
      求，認被上訴人為系爭借款之實際借款人等語。惟查：被
      上訴人與黃芳仁為兄弟關係，且有共同經營家族企業，有
      諸多資金往來，此為兩造所不爭執，是難以被上訴人未即
      時請求黃芳仁清償系爭借款，遽認系爭借款實際借款人為
      被上訴人。
　㈣上訴人主張系爭借款實際借款人為森詮公司或黃芳仁、被上
    訴人與森詮公司有約定由森詮公司代為清償部分：
　　⒈上訴人雖提出森詮公司會計記帳單、黃芳仁帳戶往來明細
      、訴外人陳雅玲製作之森詮公司95年每月應付貸款表、黃
      玉枝手稿（附在原審卷一第99至114頁、第281至287頁）
      為證。查：上開資料雖有記載農會利息等語，然該些記載
      之利息金額核與本件系爭借款所應繳納之利息金額並不相
      符，難認森詮公司所繳納者為系爭借款之利息；且系爭借
      款之利息均由黃芳仁之帳戶扣除，亦為系爭借款之借據第
      7條所約定（附原審司促卷甲證1），並有○○農會106年9月
      6日○農信字第372號函附卷（附在原審卷一第125頁）可稽
      ，難認系爭借款利息係由森詮公司代為繳納。
　　⒉證人即森詮公司經理黃耀賢雖於原審證稱：被上訴人於107
      年擔任董事長時，曾提出幫公司代償750萬元，要求公司
      幫他繳納利息；伊有看過甲證2，在被上訴人提出後連續6
      個月利息是公司幫忙繳的，一個月付多少錢伊忘記了；被
      上訴人有說之前伊土地借給黃芳仁，黃芳仁拿去做設定抵
      押，貸款是黃芳仁借的，但是公司在用，所以107年被上
      訴人擔任董事長後主張要公司還等語（見原審卷二第105
      、106頁）。然系爭借款係於98年8月11日由被上訴人代償
      ，甲證2是109年9月9日始開立，黃耀賢如何能在107年間
      即看過甲證2？又甲證2其上亦載明於98年8月11日已清償3
      55萬元，則何來再繳納利息之說？且金額亦與黃耀賢所稱
      750萬元不符，難遽認系爭借款實際借款人為森詮公司。
      另系爭借款之債務人為黃芳仁，被上訴人為連帶保證人，
      已如前述，縱認系爭借款為黃芳仁借款予森詮公司使用，
      惟此乃黃芳仁與森詮公司間之關係，本於債權相對性原則
      ，上訴人亦不得主張被上訴人應向森詮公司為請求，上訴
      人上開所辯，尚無理由。
　　⒊上訴人另主張系爭借款最初為86年間所借，並提出森詮公
      司「暫借款-農會」帳冊明細（附在原審卷一第95、97頁
      ）為證。然觀之上開帳冊明細可知，森詮公司有諸多資金
      款項往來，有借也有還，已難認帳冊明細所載借款與系爭
      借款或另案之1,520萬元為同筆借貸；且黃芳仁於86年已
      有多筆借貸而應支付利息，此亦有黃芳仁在○○農會帳戶交
      易明細表在卷（附在本院卷第123頁）可稽，上訴人亦未
      舉證證明系爭借款確於86年間所借，所為主張即難以憑信
      。
　　⒋又黃芳仁借款供森詮公司使用之1,520萬元，經逐漸清償，
      於102年7月26日清償13,781,393元完畢，其中並未有清償
      355萬元之紀錄，此有○○農會110年7月1日○農（信）字第4
      0464號函附放款客戶交易歷史紀錄附卷可稽（附於原審卷
      一第199至207頁）；而系爭借款則於98年8月11日清償餘
      額355萬元完畢，顯見系爭借款並非在黃芳仁借貸供森詮
      公司所使用之1,520萬元內。且○○農會亦就另案之1,520萬
      元及本件480萬元分別列帳、計算利息，亦顯見本件480萬
      元與另案1,520萬元不同。被上訴人雖在本院107年度上字
      第146號請求履行契約事件中曾稱：「上訴人（即本件上
      訴人）主張系爭股份分割協議書中1,400萬元係其於80幾
      年間向○○農會貸款1,520萬元（1,040萬元+480萬元）交予
      森詮公司使用而來，然1,520萬元中之480萬元已於98年間
      由被上訴人（即本件被上訴人）黃芳義清償剩餘本金355
      萬元，而全部清償完畢...」等語，然核與上開事證不符
      ，被上訴人容有誤會。
　　⒌被上訴人以利息起算日主張系爭借款是於88年7月22日借款
      換單而來，而應屬另案1,520萬元中之款項云云。然系爭
      借款與另案1,520萬元借貸款項，均經多次換單，利息起
      算日自應從換單之日起算，而換單之日未必與前貸款之日
      相同，故難僅以利息起算日推論系爭借款為88年7月22日
      所借1,520萬元中之480萬元。　　
　　⒍綜上，上訴人主張系爭借款實際借款人為被上訴人、及有
      約定由森詮公司負責清償之事實，均不足採。
　㈤本件被上訴人已舉證證明黃芳仁為系爭借款之借款人，其已
    代為清償355萬元，而上訴人未能舉證證明被上訴人為系爭
    借款之實際借款人或黃芳仁或被上訴人與森詮公司有約定由
    森詮公司負責清償系爭借款，則被上訴人於清償系爭借款後
    ，自得依上規定請求黃芳仁之繼承人即上訴人在繼承黃芳仁
    遺產範圍內連帶給付355萬元本息。
六、綜上所述，被上訴人依民法第749條之規定，請求上訴人等
    應在繼承黃芳仁遺產範圍內連帶給付被上訴人355萬元，及
    自109年12月30日起至清償日止，按週年利率百分之4.945計
    算之利息，自屬正當，應予准許。從而原審為上訴人敗訴之
    判決，並無不合。上訴意旨指摘原判決不當，求予廢棄改判
    ，為無理由，應駁回上訴。另原判決主文第1項所命給付部
    分，因被上訴人在本院審理中為起訴聲明之減縮，則原判決
    主文第1項所命給付部分應減縮如主文第3項所示。
七、上訴人雖請求傳訊證人黃玉枝、王建博，然黃玉枝因與兩造
    具四親等血親關係，且對兩造之糾葛並未親見親聞，因而拒
    絕證言，此有民事陳明拒絕證言狀附卷（附於原審卷二第83
    頁、本院卷101頁）可憑。本院認黃玉枝既已陳明對兩造系
    爭借款之過程未親見親聞，所知亦是聽聞黃芳仁所述，而王
    建博亦是聽聞黃玉枝轉述，縱渠等確有如上訴人主張之陳述
    ，亦難證明本件之待證事實，且證人與兩造亦具有法定親屬
    關係，核無傳訊之必要，併此敘明。
八、本件事證已臻明確，兩造其餘之攻擊或防禦方法及所用之證
    據，認為均不足以影響本判決之結果，爰不逐一論列，附此
    敘明。
九、據上論結，本件上訴為無理由，依民事訴訟法第449條第1項
    、第78條，判決如主文。
中　　華　　民　　國　　111 　年　　12　　月　　15　　日
                    民事第三庭  審判長法  官  吳森豐

                                      法  官  郭貞秀

                                      法  官  洪挺梧
上為正本係照原本作成。
上訴人如不服本判決，應於收受送達後20日內向本院提出上訴書
狀，其未表明上訴理由者，應於提出上訴後20日內向本院補提出
理由書狀（均須按他造當事人之人數附繕本），上訴時應提出委
任律師或具有律師資格之人之委任狀；委任有律師資格者，另應
附具律師資格證書及釋明委任人與受任人有民事訴訟法第466條
之1第1項但書或第2項（詳附註）所定關係之釋明文書影本。如
委任律師提起上訴者，應一併繳納上訴審裁判費。
被上訴人不得上訴。　　　　　　　　　　　　　　　　　　　
中　　華　　民　　國　　111 　年　　12　　月　　15　　日

                                      書記官  蔡曉卿
【附註】
民事訴訟法第466條之1：
⑴對於第二審判決上訴，上訴人應委任律師為訴訟代理人。但上
  訴人或其法定代理人具有律師資格者，不在此限。
⑵上訴人之配偶、三親等內之血親、二親等內之姻親，或上訴人
  為法人、中央或地方機關時，其所屬專任人員具有律師資格並
  經法院認為適當者，亦得為第三審訴訟代理人。
民事訴訟法第466條之2第1項：
上訴人無資力委任訴訟代理人者，得依訴訟救助之規定，聲請第
三審法院為之選任律師為其訴訟代理人。